ACORDAO-COMPLETO-2546101

ACÓRDÃO 6093/2022 ATA 35/2022 - SEGUNDA CÂMARA

VISTOS, relatados e discutidos estes autos de tomada de contas especial instaurada pelo Ministério do Desenvolvimento Regional - MDR, em desfavor de Raimundo Pinheiro da Silva, em razão da não comprovação da regular aplicação dos recursos repassados pela União, por meio do Termo de Compromisso 98/2017, firmado entre o então Ministério da Integração Nacional e o município de Anamã/AM, tendo por objeto a "execução de ações de resposta a desastre - assistência às vítimas. 
ACORDAM os Ministros do Tribunal de Contas da União, reunidos em Sessão da Segunda Câmara, diante das razões expostas pelo Relator, em: 
9.1. considerar revel o responsável Raimundo Pinheiro da Silva, para todos os efeitos, dando-se prosseguimento ao processo, com fulcro no art. 12, § 3º, da Lei 8.443/1992; 
9.2. julgar irregulares, nos termos dos arts. 1º, inciso I, do art. 16, inciso III, alínea "b" e "c", da Lei nº 8.443, de 1992, c/c o art. 19 e o art. 23, inciso III, da mesma Lei, as contas do responsável, Sr Raimundo Pinheiro da Silva, condenando-o ao pagamento das importâncias a seguir especificadas, atualizadas monetariamente e acrescidas dos juros de mora, calculadas a partir das datas discriminadas até a data da efetiva quitação do débito, fixando-lhes o prazo de 15 (quinze) dias, para que comprovem, perante o Tribunal, o recolhimento das referidas quantias aos cofres do Tesouro Nacional, nos termos do art. 23, inciso III, alínea "a", da Lei 8.443/1992, c/c o art. 214, inciso III, alínea "a", do Regimento Interno do TCU:
	Data de ocorrência
	Valor histórico (R$) 

	27/9/2017
	167.909,84

	28/9/2017
	28.800,00

	6/3/2018
	29.991,90

9.3. aplicar ao responsável Raimundo Pinheiro da Silva, a multa prevista no art. 57 da Lei 8.443/1992 c/c o art. 267 do Regimento Interno do TCU, no valor de R$ 15.000,00, fixando-lhe o prazo de 15 (quinze) dias, a contar da notificação, para que comprove, nos termos do art. 214, III, alínea "a", do Regimento Interno do TCU, o recolhimento das dívidas aos cofres do Tesouro Nacional, atualizadas monetariamente desde a data do presente acórdão até a data do efetivo recolhimento, se paga após o vencimento, na forma da legislação em vigor:
9.4. autorizar, desde logo, se requerido, com fundamento no art. 26, da Lei 8.443, de 1992, c/c o art. 217, §§ 1º e 2º do Regimento Interno do TCU, o parcelamento da (s) dívida (s) em até 36 parcelas, incidindo, sobre cada parcela, corrigida monetariamente, os correspondentes acréscimos legais, fixando-lhes o prazo de 15 (quinze) dias, a contar do recebimento da notificação, para comprovarem, perante o Tribunal, o recolhimento da primeira parcela, e de 30 (trinta) dias, a contar da parcela anterior, para comprovarem os recolhimentos das demais parcelas, devendo incidir, sobre cada valor mensal, atualizado monetariamente, os juros de mora devidos, no caso do débito, na forma prevista na legislação em vigor, alertando os responsáveis de que a falta de comprovação do recolhimento de qualquer parcela importará o vencimento antecipado do saldo devedor, nos termos do § 2º do art. 217 do Regimento Interno deste Tribunal; 
9.5. autorizar, desde logo, a cobrança judicial das dívidas, caso não atendidas as notificações, na forma do disposto no art. 28, inciso II, da Lei 8.443/1992; 
9.6. dar ciência deste acórdão aos responsáveis e ao Ministério do Desenvolvimento Regional, informando-os de que seu inteiro teor, incluindo o relatório e o voto que o precedem, podem ser acessados em www.tcu.gov.br/acordaos; e 
9.7. enviar cópia do presente Acórdão à Procuradoria da República no Estado do Amazonas, nos termos do § 3º do art. 16 da Lei 8.443/1992, c/c o § 7º do art. 209 do Regimento Interno do TCU, para adoção das medidas cabíveis, informando-a de que seu inteiro teor, incluindo o relatório e o voto que o precedem, podem ser acessados em www.tcu.gov.br/acordaos.

Tomada de contas especial instaurada pelo Ministério do Desenvolvimento Regional, em desfavor de Raimundo Pinheiro da Silva.

Segunda Câmara

Ministério do Desenvolvimento Regional.

3. Interessados/Responsáveis:
3.1. Responsável: Raimundo Pinheiro da Silva (XXX.422.842-XX).

13.1. Ministros presentes: Bruno Dantas (Presidente), Aroldo Cedraz e Antonio Anastasia (Relator).
13.2. Ministro-Substituto convocado: Marcos Bemquerer Costa.

ANTONIO ANASTASIA

Tratam os autos de tomada de contas especial instaurada pelo Ministério do Desenvolvimento Regional - MDR, em desfavor de Raimundo Pinheiro da Silva, em razão da não comprovação da regular aplicação dos recursos repassados pela União, por meio do Termo de Compromisso 98/2017, firmado entre o então Ministério da Integração Nacional e o município de Anamã/AM, tendo por objeto a "execução de ações de resposta a desastre - assistência às vítimas (kits: cestas de alimentos; locação de voadeiras rápidas e gasolina para abastecimento das voadeiras) ".
2.	Reproduzo, a seguir, excerto da instrução produzida no âmbito da Secretaria de Controle Externo de Tomada de Contas Especial - SecexTCE (peça 51) , a qual contou com a anuência do corpo diretivo da unidade (peças 52 e 53) :
HISTÓRICO
Em 20/6/2019, com fundamento na IN/TCU 71/2012, alterada pela IN/TCU 76/2016 e DN/TCU 155/2016, o dirigente da instituição Ministério do Desenvolvimento Regional autorizou a instauração da tomada de contas especial (peça 20) . O processo foi registrado no sistema e-TCE com o número 1879/2019.
O termo de compromisso foi firmado no valor de R$ 226.844,00, sendo R$ 226.844,00 à conta do concedente e R$ 0,00 referentes à contrapartida do convenente. Teve vigência de 22/6/2017 a 18/12/2017, com prazo para apresentação da prestação de contas em 17/1/2018. Os repasses efetivos da União totalizaram R$ 226.844,00 (peça 4) .
A prestação de contas e complementações enviadas foram analisadas por meio do documento constante no processo (peças 15 e 19) .
O fundamento para a instauração da Tomada de Contas Especial, conforme consignado na matriz de responsabilização elaborada pelo tomador de contas, foi a constatação das seguintes irregularidades: 
Ausência parcial de documentação de prestação de contas dos recursos federais repassados ao COORDERNADORIA MUNICIPAL DE DEFESA CIVIL, no âmbito do termo de compromisso descrito como "Execução de ações de resposta a desastre - Assistência às vítimas (kits: Cestas de alimentos; Locação de voadeiras rápidas e Gasolina para abastecimento das voadeiras) ".
Não devolução do saldo da conta específica do termo de compromisso descrito como "Execução de ações de resposta a desastre - Assistência às vítimas (kits: Cestas de alimentos; Locação de voadeiras rápidas e Gasolina para abastecimento das voadeiras) ", no caso de não utilização da totalidade dos recursos federais transferidos na execução do objeto pactuado.
O responsável arrolado na fase interna foi devidamente comunicado e, diante da ausência de justificativas suficientes para elidir as irregularidades e da não devolução dos recursos, instaurou-se a tomada de contas especial.
No relatório (peça 31) , o tomador de contas concluiu que o prejuízo importaria no valor original de R$ 226.844,00, imputando-se a responsabilidade a Raimundo Pinheiro da Silva, Ex-Prefeito Municipal de Anamã-AM, no período de 1/1/2017 a 17/5/2018, na condição de gestor dos recursos.
Em 23/3/2020, a Controladoria-Geral da União emitiu o relatório de auditoria (peça 34) , em concordância com o relatório do tomador de contas. O certificado de auditoria e o parecer do dirigente do órgão de controle interno concluíram pela irregularidade das presentes contas (peças 35 e 36) .
Em 1/4/2020, o ministro responsável pela área atestou haver tomado conhecimento das conclusões contidas no relatório e certificado de auditoria, bem como do parecer conclusivo do dirigente do órgão de controle interno, manifestando-se pela irregularidade das contas, e determinou o encaminhamento do processo ao Tribunal de Contas da União (peça 37) .
Na instrução inicial (peça 41) , analisando-se os documentos nos autos, concluiu-se pela necessidade de realização de citação para a seguinte irregularidade: 
Irregularidade 1: ausência parcial de documentação de prestação de contas dos recursos federais repassados no âmbito do termo de compromisso descrito como "Execução de ações de resposta a desastre - Assistência às vítimas (kits: Cestas de alimentos; Locação de voadeiras rápidas e Gasolina para abastecimento das voadeiras) ".
Evidências da irregularidade: documentos técnicos presentes no processo (peças 1, 2, 4, 5, 15, 18, 19, 23 e 24) .
Normas infringidas: Constituição da República Federativa do Brasil (Art. 37, caput, c/c o art. 70, parágrafo único) ; Decreto-lei 200/1967 (art. 93) ; Decreto 93.872/1986 (arts. 66, caput, e 145) ; Portaria Interministerial MPDG/MF/CGU 424/2016 (art. 62 c/c 70, § 1º, inc. II, alínea "g") ; Lei 12.340/2010 (art. 5º, §§ 2º e 3º) ; Decreto 7.257/2010 (art. 14) ; Lei 8.666/1993 (art. 62) .
Débitos relacionados ao responsável Raimundo Pinheiro da Silva (CPF: XXX.422.842-XX) :
	Data de ocorrência
	Valor histórico (R$) 

	27/9/2017
	167.909,84

	28/9/2017
	28.800,00

	6/3/2018
	29.991,90

Cofre credor: Tesouro Nacional.
Responsável: Raimundo Pinheiro da Silva (CPF: XXX.422.842-XX) .
Conduta: apresentar de forma incompleta a documentação relativa à prestação de contas dos recursos federais repassados por meio do instrumento em questão, em especial não foram apresentados os seguintes elementos: relatório de execução física (com fotografias datadas e georreferenciadas) ; relatório de execução físico-financeira; demonstrativo da execução da receita e despesa; relação de pagamentos e de bens adquiridos; declaração de cumprimento do objeto e atingimento dos objetivos; declaração de entrega de materiais e lista de beneficiários ou relação de beneficiários; comprovante de recolhimento do saldo de recursos; e contrato com fornecedor das cestas básicas.
Nexo de causalidade: a apresentação incompleta da documentação da prestação de contas impediu a comprovação da regular aplicação dos recursos federais repassados, no âmbito do instrumento em questão, resultando em presunção de dano ao erário.
Culpabilidade: não há excludentes de ilicitude, de culpabilidade e de punibilidade; é razoável supor que o responsável tinha consciência da ilicitude de sua conduta; era exigível conduta diversa da praticada, qual seja, apresentar a prestação de contas contendo todos os documentos necessários à comprovação da regular aplicação dos recursos federais repassados, conforme estabelecido nas normas aplicáveis. 
Encaminhamento: citação.
Em cumprimento ao pronunciamento da unidade (peça 43) , foi efetuada citação do responsável, nos moldes adiante:
 Raimundo Pinheiro da Silva - promovida a citação do responsável, conforme delineado adiante:
	Comunicação: Ofício 67897/2021 - Seproc (peça 44) 
Data da Expedição: 12/1/2022
Data da Ciência: 17/1/2022 (peça 46) 
Nome Recebedor: nome ilegível
Observação: Ofício enviado para o endereço do responsável, conforme pesquisa na base de dados nos sistemas corporativos do TCU, custodiada pelo TCU.
Fim do prazo para a defesa: 1/2/2022
	
	Comunicação: Ofício 8064/2022 - Seproc (peça 48) 
Data da Expedição: 10/3/2022
Data da Ciência: 21/3/2022 (peça 49) 
Nome Recebedor: nome ilegível
Observação: Ofício enviado para o endereço do responsável, conforme pesquisa na base de dados no sistema da Receita Federal, custodiada pelo TCU (peça 47) .
Fim do prazo para a defesa: 5/4/2022
	
Conforme Despacho de Conclusão das Comunicações Processuais (peça 50) , as providências inerentes às comunicações processuais foram concluídas. 
Transcorrido o prazo regimental, o responsável Raimundo Pinheiro da Silva permaneceu silente, devendo ser considerado revel, nos termos do art. 12, § 3º, da Lei 8.443/1992.
ANÁLISE DOS PRESSUPOSTOS DE PROCEDIBILIDADE DA IN/TCU 71/2012
Avaliação de Viabilidade do Exercício do Contraditório e Ampla Defesa
Verifica-se que não houve o transcurso de mais de dez anos desde o fato gerador sem que tenha havido a notificação do responsável pela autoridade administrativa federal competente (art. 6º, inciso II, c/c art. 19 da IN/TCU 71/2012, modificada pela IN/TCU 76/2016) , uma vez que o fato gerador da irregularidade sancionada ocorreu em 6/3/2018, e o responsável foi notificado sobre a irregularidade pela autoridade administrativa competente conforme segue:
Raimundo Pinheiro da Silva, por meio do ofício acostado ao processo (peça 6) , recebido em 19/2/2018, conforme AR (peça 7) .
Valor de Constituição da TCE 	
Verifica-se, ainda, que o valor original do débito, cujo fato gerador ocorreu após 1/1/2017, é de R$ 226.701,74, portanto superior ao limite mínimo de R$ 100.000,00, na forma estabelecida conforme os arts. 6º, inciso I, e 19 da IN/TCU 71/2012, modificada pela IN/TCU 76/2016. 
OUTROS PROCESSOS/DÉBITOS NOS SISTEMAS DO TCU COM OS MESMOS RESPONSÁVEIS
Informa-se que não foi encontrado débito imputável ao responsável em outros processos no Tribunal.
Informa-se que foi encontrado débito imputável ao responsável no banco de débitos existente no sistema e-TCE:
	Responsável
	Débitos inferiores

	Raimundo Pinheiro da Silva
	3344/2019 (R$ 30.150,00) - Dano inferior ao limite de instauração da TCE cadastrado

A tomada de contas especial está, assim, devidamente constituída e em condição de ser instruída.
EXAME TÉCNICO
Da validade das notificações:
Preliminarmente, cumpre tecer breves considerações sobre a forma como são realizadas as comunicações processuais no TCU. A esse respeito, destacam-se o art. 179, do Regimento Interno do TCU (Resolução 155, de 4/12/2002) e o art. 4º, inciso III, § 1º, da Resolução TCU 170, de 30 de junho de 2004, in verbis:
Art. 179. A citação, a audiência ou a notificação, bem como a comunicação de diligência, farse-ão:
I - mediante ciência da parte, efetivada por servidor designado, por meio eletrônico, fac-símile, telegrama ou qualquer outra forma, desde que fique confirmada inequivocamente a entrega da comunicação ao destinatário;
II - mediante carta registrada, com aviso de recebimento que comprove a entrega no endereço do destinatário;
III - por edital publicado no Diário Oficial da União, quando o seu destinatário não for localizado
 (...) 
Art. 3º As comunicações serão dirigidas ao responsável, ou ao interessado, ou ao dirigente de órgão ou entidade, ou ao representante legal ou ao procurador constituído nos autos, com poderes expressos no mandato para esse fim, por meio de:
I - correio eletrônico, fac-símile ou telegrama;
II - servidor designado;
III - carta registrada, com aviso de recebimento;
IV - edital publicado no Diário Oficial da União, quando o seu destinatário não for localizado, nas hipóteses em que seja necessário o exercício de defesa.
Art. 4º. Consideram-se entregues as comunicações:
I - efetivadas conforme disposto nos incisos I e II do artigo anterior, mediante confirmação da ciência do destinatário;
II - realizadas na forma prevista no inciso III do artigo anterior, com o retorno do aviso de recebimento, entregue comprovadamente no endereço do destinatário;
III - na data de publicação do edital no Diário Oficial da União, quando realizadas na forma prevista no inciso IV do artigo anterior.
§ 1º O endereço do destinatário deverá ser previamente confirmado mediante consulta aos sistemas disponíveis ao Tribunal ou a outros meios de informação, a qual deverá ser juntada ao respectivo processo.
 (...) 
Bem se vê, portanto, que a validade da citação via postal não depende de que o aviso de recebimento seja assinado pelo próprio destinatário da comunicação, o que dispensa, no caso em tela, a entrega do AR em "mãos próprias". A exigência da norma é no sentido de o Tribunal verificar se a correspondência foi entregue no endereço correto, residindo aqui a necessidade de certeza inequívoca. 
Não é outra a orientação da jurisprudência do TCU, conforme se verifica dos julgados a seguir transcritos:
São válidas as comunicações processuais entregues, mediante carta registrada, no endereço correto do responsável, não havendo necessidade de que o recebimento seja feito por ele próprio (Acórdão 3648/2013-TCU-Segunda Câmara, Relator José Jorge) ;
É prescindível a entrega pessoal das comunicações pelo TCU, razão pela qual não há necessidade de que o aviso de recebimento seja assinado pelo próprio destinatário. Entregandose a correspondência no endereço correto do destinatário, presume-se o recebimento da citação. (Acórdão 1019/2008-TCU-Plenário, Relator Benjamin Zymler) ;
As comunicações do TCU, inclusive as citações, deverão ser realizadas mediante Aviso de Recebimento - AR, via Empresa Brasileira de Correios e Telégrafos, bastando para sua validade que se demonstre que a correspondência foi entregue no endereço correto. (Acórdão 1526/2007-TCU-Plenário, Relator Aroldo Cedraz) .
A validade do critério de comunicação processual do TCU foi referendada pelo Supremo Tribunal Federal, nos termos do julgamento do MS-AgR 25.816/DF, por meio do qual se afirmou a desnecessidade da ciência pessoal do interessado, entendendo-se suficiente a comprovação da entrega do "AR" no endereço do destinatário:
Ementa: agravo regimental. Mandado de segurança. Desnecessidade de intimação pessoal das decisões do tribunal de contas da união. art. 179 do regimento interno do TCU. Intimação do ato impugnado por carta registrada, iniciado o prazo do art. 18 da lei nº 1.533/51 da data constante do aviso de recebimento. Decadência reconhecida. Agravo improvido.
O envio de carta registrada com aviso de recebimento está expressamente enumerado entre os meios de comunicação de que dispõe o Tribunal de Contas da União para proceder às suas intimações.
O inciso II do art. 179 do Regimento Interno do TCU é claro ao exigir apenas a comprovação da entrega no endereço do destinatário, bastando o aviso de recebimento simples. 
Da revelia do responsável Raimundo Pinheiro da Silva
No caso vertente, a citação do responsável se deu em endereços provenientes de pesquisas de endereços realizadas pelo TCU (vide parágrafos acima) , porquanto, devido ao insucesso de realizar a citação em endereços constantes na base de dados da Receita custodiada pelo TCU (peça 47) , buscou-se a notificação em endereços provenientes das bases de dados públicas custodiadas pelo TCU (TSE e Renach) e das bases de dados do próprio TCU. A entrega dos ofícios citatórios nesses endereços ficou comprovada conforme detalhamento a seguir:
Raimundo Pinheiro da Silva, Ofício 67897/2021 - Seproc (peça 44) , origem nos sistemas corporativos do TCU, e Ofício 8064/2022 - Seproc (peça 48) , origem no sistema da Receita Federal.
Nos processos do TCU, a revelia não leva à presunção de que seriam verdadeiras todas as imputações levantadas contra os responsáveis, diferentemente do que ocorre no processo civil, em que a revelia do réu opera a presunção da verdade dos fatos narrados pelo autor (Acórdão 1009/2018-TCU-Plenário, Relator Bruno Dantas; 2369/2013-TCU-Plenário, Relator Benjamin Zymler e 2449/2013-TCU-Plenário, Relator Benjamin Zymler) . Dessa forma, a avaliação da responsabilidade do agente não pode prescindir da prova existente no processo ou para ele carreada. 
Ao não apresentar sua defesa, o responsável deixou de produzir prova da regular aplicação dos recursos sob sua responsabilidade, em afronta às normas que impõem aos gestores públicos a obrigação legal de, sempre que demandados pelos órgãos de controle, apresentar os documentos que demonstrem a correta utilização das verbas públicas, a exemplo do contido no art. 93 do Decreto-Lei 200/1967: "Quem quer que utilize dinheiros públicos terá de justificar seu bom e regular emprego na conformidade das leis, regulamentos e normas emanadas das autoridades administrativas competentes." 
Mesmo as alegações de defesa não sendo apresentadas, considerando o princípio da verdade real que rege esta Corte, procurou-se buscar, em manifestações do responsável na fase interna desta Tomada de Contas Especial, se havia algum argumento que pudesse ser aproveitado a seu favor. 
Os argumentos apresentados na fase interna (peça 18) , porém, não elidem as irregularidades apontadas.
No presente caso, conforme disposto na instrução de citação (peça 41) , ficou configurada a seguinte irregularidade: ausência parcial de documentação de prestação de contas dos recursos federais repassados no âmbito do termo de compromisso.
A tabela a seguir retrata os documentos ausentes na prestação de contas apresentada pelo ente beneficiário do repasse. 
Tabela: Ausência parcial de documentação de prestação de contas
	Aquisição de kits de assistência humanitária

	Meta
	Valor previsto (R$) 
	Valor da despesa (R$) 
	Documentação ausente na prestação de contas

	Alimentação - Cestas básicas
	167.910,00
	167.909,84
	relatório de execução física (com fotografias datadas e georreferenciadas) ; relatório de execução físico-financeira; demonstrativo da execução da receita e despesa; relação de pagamentos e de bens adquiridos; declaração de cumprimento do objeto e atingimento dos objetivos; declaração de entrega de materiais e lista de beneficiários ou relação de beneficiários; comprovante de recolhimento do saldo de recursos; e contrato com fornecedor das cestas básicas.

	Locação de voadeiras rápidas
	28.934,00
	28.800,00
	
	Gasolina para abastecimento das voadeiras
	30.000,00
	29.991,90
	
	Total
	226.844,00
	226.701,74
	Saldo de R$ 142,26

A conduta do administrador que apresenta a prestação de contas em forma incompleta configura violação ao princípio do dever de prestar contas, notadamente quanto à necessidade de apresentar documentação capaz de comprovar a regular aplicação dos recursos federais repassados. A prestação de contas incompleta também representa uma violação de normas e princípios constitucionais e legais fundamentais, a exemplo dos da legalidade, moralidade e publicidade, ensejando, pela gravidade que alberga, punição ao responsável pelo ato faltoso. 
A fundamentação para a impugnação das despesas descritas na tabela acima encontra-se nos pareceres técnico-financeiro e na análise consignada na instrução precedente, ensejando a responsabilidade pelo ressarcimento do débito ao gestor municipal.
Em se tratando de processo em que a parte interessada não se manifestou acerca das irregularidades imputadas, não há elementos para que se possa efetivamente aferir e reconhecer a ocorrência de boa-fé na conduta do responsável, podendo este Tribunal, desde logo, proferir o julgamento de mérito pela irregularidade das contas, conforme os termos dos §§ 2º e 6º do art. 202 do Regimento Interno do TCU. (Acórdão 2064/2011-TCU-Primeira Câmara (Relator Ubiratan Aguiar) , 6.182/2011-TCU-1ª Câmara (Relator Weber de Oliveira) , 4.072/2010-TCU-1ª Câmara (Relator Valmir Campelo) , 1.189/2009-TCU-1ª Câmara (Relator Marcos Bemquerer) , 731/2008-TCU-Plenário (Relator Aroldo Cedraz) .
Dessa forma, o responsável Raimundo Pinheiro da Silva deve ser considerado revel, nos termos do art. 12, § 3º, da Lei 8.443/1992, devendo as contas serem julgadas irregulares, condenando-o ao débito apurado e aplicando-lhe a multa prevista no art. 57 da Lei 8.443/1992.
Prescrição da Pretensão Punitiva
	Vale ressaltar que a pretensão punitiva do TCU, conforme Acórdão 1441/2016-TCU-Plenário, Relator Benjamin Zymler, que uniformizou a jurisprudência acerca dessa questão, subordina-se ao prazo geral de prescrição indicado no art. 205 do Código Civil, que é de dez anos, contado da data de ocorrência da irregularidade sancionada, nos termos do art. 189 do Código Civil, sendo este prazo interrompido pelo ato que ordenar a citação, a audiência ou a oitiva do responsável.
No caso em exame, não ocorreu a prescrição, uma vez que a irregularidade sancionada ocorreu em 6/3/2018, e o ato de ordenação da citação ocorreu em 30/11/2021 (peça 43) .
CONCLUSÃO
Em face da análise promovida na seção "Exame Técnico", verifica-se que o responsável Raimundo Pinheiro da Silva não logrou comprovar a boa e regular aplicação dos recursos; instado a se manifestar, optou pelo silêncio, configurando a revelia, nos termos do § 3º, do art. 12, da Lei 8.443/1992. Ademais, inexistem nos autos elementos que demonstrem a boa-fé do responsável ou a ocorrência de outras excludentes de culpabilidade.
Verifica-se também que não houve a prescrição da pretensão punitiva, conforme análise já realizada.
Tendo em vista que não constam dos autos elementos que permitam reconhecer a boa-fé do responsável, sugere-se que as suas contas sejam julgadas irregulares, nos termos do art. 202, § 6º, do Regimento Interno do TCU, com a imputação do débito atualizado monetariamente e acrescido de juros de mora, nos termos do art. 202, § 1º do Regimento Interno do TCU, descontado o valor eventualmente recolhido, com a aplicação da multa prevista no art. 57 da Lei 8.443/1992.
Por fim, como não houve elementos que pudessem modificar o entendimento acerca das irregularidades em apuração, mantém-se a matriz de responsabilização presente no processo (peça 40) .
PROPOSTA DE ENCAMINHAMENTO
Diante do exposto, submetemos os autos à consideração superior, propondo ao Tribunal:
considerar revel o responsável Raimundo Pinheiro da Silva (CPF: XXX.422.842-XX) , para todos os efeitos, dando-se prosseguimento ao processo, com fulcro no art. 12, § 3º, da Lei 8.443/1992; 
		julgar irregulares, nos termos dos arts. 1º, inciso I, 16, inciso III, alíneas b e c, da Lei 8.443/1992, c/c os arts. 19 e 23, inciso III, da mesma Lei, as contas do responsável Raimundo Pinheiro da Silva (CPF: XXX.422.842-XX) , condenando-o ao pagamento das importâncias a seguir especificadas, atualizadas monetariamente e acrescidas dos juros de mora, calculadas a partir das datas discriminadas até a data da efetiva quitação do débito, fixando-lhe o prazo de quinze dias, para que comprove, perante o Tribunal, o recolhimento das referidas quantias aos cofres do Tesouro Nacional, nos termos do art. 23, inciso III, alínea "a", da citada lei, c/c o art. 214, inciso III, alínea "a", do Regimento Interno do TCU.  
		Débitos relacionados ao responsável Raimundo Pinheiro da Silva (CPF: XXX.422.842-XX) :
	Data de ocorrência
	Valor histórico (R$) 

	27/9/2017
	167.909,84

	28/9/2017
	28.800,00

	6/3/2018
	29.991,90

Valor atualizado do débito (com juros) em 20/4/2022: R$ 280.739,04.
aplicar ao responsável Raimundo Pinheiro da Silva (CPF: XXX.422.842-XX) a multa prevista no art. 57 da Lei 8.443/1992 c/c o art. 267 do Regimento Interno do TCU, fixando-lhe o prazo de quinze dias, a contar da notificação, para que comprove, perante o Tribunal (art. 214, III, alínea "a", do Regimento Interno do TCU) , o recolhimento da dívida aos cofres do Tesouro Nacional, atualizada monetariamente desde a data do acórdão proferido por este Tribunal até a data do efetivo recolhimento, se paga após o vencimento, na forma da legislação em vigor;
	autorizar, desde logo, a cobrança judicial das dívidas, caso não atendida a notificação, na forma do disposto no art. 28, inciso II, da Lei 8.443/1992;
autorizar também, desde logo, se requerido, com fundamento no art. 26, da Lei 8.443, de 1992, c/c o art. 217, §1º do Regimento Interno do TCU, o parcelamento da (s) dívida (s) em até 36 parcelas, incidindo, sobre cada parcela, corrigida monetariamente, os correspondentes acréscimos legais, fixando-lhe o prazo de quinze dias, a contar do recebimento da notificação, para comprovar, perante o Tribunal, o recolhimento da primeira parcela, e de trinta dias, a contar da parcela anterior, para comprovar os recolhimentos das demais parcelas, devendo incidir, sobre cada valor mensal, atualizado monetariamente, os juros de mora devidos, no caso do débito, na forma prevista na legislação em vigor, alertando o responsável de que a falta de comprovação do recolhimento de qualquer parcela importará o vencimento antecipado do saldo devedor, nos termos do § 2º do art. 217 do Regimento Interno deste Tribunal; 
enviar cópia do Acórdão a ser prolatado à Procuradoria da República no Estado do Amazonas, nos termos do § 3º do art. 16 da Lei 8.443/1992, c/c o § 7º do art. 209 do Regimento Interno do TCU, para adoção das medidas cabíveis; e
enviar cópia do Acórdão que vier a ser proferido ao Ministério do Desenvolvimento Regional e ao responsável, para ciência;
informar à Procuradoria da República no Estado do Amazonas, ao Ministério do Desenvolvimento Regional e ao responsável que a presente deliberação, acompanhada do Relatório e do Voto que a fundamenta, está disponível para a consulta no endereço www.tcu.gov.br/acordaos, além de esclarecer que, caso requerido, o TCU poderá fornecer sem custos as correspondentes cópias, de forma impressa; e
informar à Procuradoria da República no Estado do Amazonas que, nos termos do parágrafo único do art. 62 da Resolução TCU 259/2014, os procuradores e membros do Ministério Público credenciados nesta Corte podem acessar os presentes autos de forma eletrônica e automática, ressalvados apenas os casos de eventuais peças classificadas como sigilosas, as quais requerem solicitação formal.
3.	Anuindo ao pronunciamento da unidade técnica, o Ministério Público junto ao TCU - MPTCU, mediante Parecer da lavra da Procuradora-Geral, Dra. Cristina Machado da Costa e Silva (peça 55) , assim se manifestou:
Inicialmente, registro que estou atuando provisoriamente nestes autos em substituição ao senhor Procurador Sergio Ricardo Costa Caribé, que se encontrava em licença até o dia 5 de julho de 2022, nos termos do inciso I do art. 2.º da Portaria - MP/TCU n.º 05 de 7/10/2020 e do inciso I do art. 204 da Lei Complementar n.º 75/93.
 2.	Trata-se de Tomada de Contas Especial instaurada pelo Ministério do Desenvolvimento Regional em desfavor do Sr. Raimundo Pinheiro da Silva, em decorrência da não comprovação da regular aplicação dos recursos repassados por meio do Termo de Compromisso 98/2017 (peça 2) , celebrado entre o então Ministério da Integração Nacional e o Município de Anamã/AM, cujo objeto consistia na "execução de ações de resposta a desastre - assistência às vítimas (kits: cestas de alimentos; locação de voadeiras rápidas e gasolina para abastecimento das voadeiras) ".
3.	O termo de compromisso previa a aplicação de recursos da ordem de R$ 226.844,00, quantia suportada exclusivamente pelo ente concedente. Vigeu entre 22/6/2017 e 18/12/2017, com prazo para apresentação da prestação de contas em 17/1/2018. Os repasses efetivos da União totalizaram R$ 226.844,00 (peça 4) .
4.	Após instrução inicial, a unidade técnica promoveu a citação do Sr. Raimundo Pinheiro da Silva, ex-prefeito municipal de Anamã/AM, no período de 1.º/1/2017 a 17/5/2018, na condição de gestor dos recursos, em razão da ausência parcial de documentação de prestação de contas dos recursos federais repassados no âmbito do Termo de Compromisso 98/2017 (peças 41, p. 9; 44, 46, 48 e 49) .
5.	Embora tenha sido devidamente citado, o responsável não apresentou alegações de defesa nem promoveu o pagamento do valor devido.
6.	Esta representante do MP/TCU entende que não se operou a prescrição da pretensão de ressarcimento ao erário, uma vez que o histórico dos autos evidencia a não ocorrência da prescrição à luz da Lei n.º 9.873/1999, dada a existência de atos processuais interruptivos do prazo geral de cinco anos e intercorrente de três anos, nos termos do art. 1.º, caput e § 1.º, da aludida lei. Pelas mesmas razões e parâmetros, opina no sentido da não consumação da prescrição da pretensão punitiva.
7.	Os elementos contidos nos autos apontam para a efetiva ocorrência da irregularidade que ensejou a instauração das presentes contas especiais, bem como para a responsabilidade do Sr. Raimundo Pinheiro da Silva. Como o responsável não se manifestou acerca das irregularidades imputadas, não há como se aferir a ocorrência de boa-fé em sua conduta.
8.	Isso posto, esta representante do Ministério Público de Contas manifesta concordância com a proposta da unidade instrutiva, consignada na peça 51, p. 7, no sentido de que seja considerado revel o Sr. Raimundo Pinheiro da Silva e de que sejam julgadas irregulares suas contas, condenando-o em débito e aplicando-lhe a multa prevista no art. 57 da Lei 8.443/1992, sem prejuízo da adoção das medidas acessórias propugnadas (subitens "d" a "i" do item 41 da instrução técnica) .
	É o Relatório.

não há

Procurador Sergio Ricardo Costa Caribé.

TOMADA DE CONTAS ESPECIAL. MINISTÉRIO DO DESENVOLVIMENTO REGIONAL. NÃO COMPROVAÇÃO DA REGULAR APLICAÇÃO DOS RECURSOS FEDERAIS REPASSADOS AO MUNICÍPIO POR MEIO DE TERMO DE COMPROMISSO. CITAÇÃO. REVELIA. CONTAS IRREGULARES. DÉBITO. MULTA. COMUNICAÇÕES

TOMADA DE CONTAS ESPECIAL (TCE)

Secretaria de Controle Externo de Tomada de Contas Especial (SecexTCE).

Trata-se de tomada de contas especial instaurada pelo Ministério do Desenvolvimento Regional - MDR em desfavor do Sr. Raimundo Pinheiro da Silva, ex-prefeito do município de Anamã/AM (gestão 1º/1/2017 a 17/5/2018) , em razão da não comprovação da regular aplicação dos recursos repassados pela União, por meio do Termo de Compromisso 98/2017.
2.	O Termo de Compromisso, firmado entre o então Ministério da Integração Nacional e o referido município, teve por objeto a "execução de ações de resposta a desastre - assistência às vítimas (kits: cestas de alimentos; locação de voadeiras rápidas e gasolina para abastecimento das voadeiras) ". O ajuste teve vigência entre 22/6/2017 e 18/12/2017, e envolveu o repasse de R$ 226.844,00 em recursos da União.
3.	Conforme consta da matriz de responsabilização elaborada pelo tomador de contas (peça 30) , o fundamento para a instauração da presente tomada de contas especial foi a constatação da seguinte irregularidade:
Ausência parcial de documentação de prestação de contas dos recursos federais repassados ao COORDERNADORIA MUNICIPAL DE DEFESA CIVIL, no âmbito do termo de compromisso descrito como "Execução de ações de resposta a desastre - Assistência às vítimas (kits: Cestas de alimentos; Locação de voadeiras rápidas e Gasolina para abastecimento das voadeiras) ".
4.	No âmbito do Tribunal, foi devidamente promovida a citação do Sr. Raimundo Pinheiro da Silva (despacho de conclusão das comunicações processuais à peça 50) , em face da apresentação incompleta da documentação relativa à prestação de contas dos recursos federais repassados.
5.	Transcorrido o prazo regimental, o responsável permaneceu silente.
6.	Em análise de mérito do processo, a Secretaria de Controle Externo de Tomada de Contas Especial - SecexTCE, em pareceres uniformes (peças 51 a 53) , acolhidos pelo Ministério Público junto ao TCU - MPTCU (peça 55) , propôs, em síntese: i) considerar revel o responsável, para todos os efeitos, dando-se prosseguimento ao processo; ii) julgar irregulares as contas do responsável, condenando-o ao pagamento do débito, no valor histórico de R$ 226.701,74; iii) aplicar ao responsável a multa prevista no art. 57 da Lei 8.443/1992, tendo em vista a não ocorrência da prescrição da pretensão punitiva, conforme Acórdão 1441/2016-TCU-Plenário (Rel. Min. Benjamin Zymler) .   
7.	Desde já declaro minha anuência aos pareceres nos autos (peças 51-53, 54) , por seus fundamentos. Adoto o pronunciamento da SecexTCE (peça 51) como minhas razões de decidir, sem prejuízo de breves destaques.
8.	Conforme bem registrado pela unidade técnica (peça 51, p. 6) , para o cumprimento das metas estipuladas para os itens "alimentação - cestas básicas", "locação de voadeiras rápidas" e "gasolina para abastecimento das voadeiras", foi apontada a ausência da seguinte documentação na prestação de contas:
30. A tabela a seguir retrata os documentos ausentes na prestação de contas apresentada pelo ente beneficiário do repasse.
 (...) relatório de execução física (com fotografias datadas e georreferenciadas) ; relatório de execução físico-financeira; demonstrativo da execução da receita e despesa; relação de pagamentos e de bens adquiridos; declaração de cumprimento do objeto e atingimento dos objetivos; declaração de entrega de materiais e lista de beneficiários ou relação de beneficiários; comprovante de recolhimento do saldo de recursos; e contrato com fornecedor das cestas básicas.
31. A conduta do administrador que apresenta a prestação de contas em forma incompleta configura violação ao princípio do dever de prestar contas, notadamente quanto à necessidade de apresentar documentação capaz de comprovar a regular aplicação dos recursos federais repassados. A prestação de contas incompleta também representa uma violação de normas e princípios constitucionais e legais fundamentais, a exemplo dos da legalidade, moralidade e publicidade, ensejando, pela gravidade que alberga, punição ao responsável pelo ato faltoso. 
32. A fundamentação para a impugnação das despesas descritas na tabela acima encontra-se nos pareceres técnico-financeiro e na análise consignada na instrução precedente, ensejando a responsabilidade pelo ressarcimento do débito ao gestor municipal.
9.	Ante a revelia caracterizada e tendo em vista a inexistência de elementos que possam efetivamente aferir e reconhecer a ocorrência de boa-fé na conduta do responsável, cabe o julgamento pela irregularidade das contas.
10.	Endosso, por fim, o exame quanto à prescrição empreendido pelo MPTCU (peça 55) , nos seguintes termos:
6. Esta representante do MP/TCU entende que não se operou a prescrição da pretensão de ressarcimento ao erário, uma vez que o histórico dos autos evidencia a não ocorrência da prescrição à luz da Lei n.º 9.873/1999, dada a existência de atos processuais interruptivos do prazo geral de cinco anos e intercorrente de três anos, nos termos do art. 1.º, caput e § 1.º, da aludida lei. Pelas mesmas razões e parâmetros, opina no sentido da não consumação da prescrição da pretensão punitiva.
11.	Dessa forma, alinho-me ao posicionamento nos autos, no sentido de julgar irregulares as contas do responsável, condenando-o ao pagamento do débito, conforme discriminado no Relatório, e aplicando-lhe a multa prevista no art. 57 da Lei 8.443/1992.   
12.	Ante o exposto, Voto por que o Tribunal adote o Acórdão que ora submeto à apreciação deste Colegiado.
TCU, Sala das Sessões, em 4 de outubro de 2022.
ANTONIO ANASTASIA 
Relator